【裁判字號】    90,上易,1152
【裁判日期】    900628
【裁判案由】    詐欺
【裁判全文】
臺灣高等法院臺中分院刑事判決                    九十年度上易字第一一五二號
    上  訴  人  臺灣臺中地方法院檢察署檢察官
    被      告  丙○○
右上訴人因被告詐欺案件，不服臺灣臺中地方法院八十九年度易字第一四八三號中華
民國九十年四月十九日第一審判決（起訴案號：臺灣臺中地方法院檢察署八十九年度
偵字第一六○六六號），提起上訴，本院判決如左：
      主  文
上訴駁回。
      事  實
一、丙○○係劉淼霖之姪子，因劉淼霖罹患大腸癌末期不久人世，其妻乙○○乃於民
    國（下同）八十八年十二月十四日委託林維道、賴美雲夫妻預做墓園，約定總工
    程款新台幣（下同）七十二萬元，第一期於動工時支付二十萬元，第二期於完成
    半成品時支付三十萬元，尾款二十二萬元於完工時付清，詎於工程進行中，丙○
    ○竟意圖為自己不法之所有，於八十九年一月初某日，至臺中縣和平鄉博愛村裡
    冷十五鄰二八號乙○○住處，要求乙○○將後二期之劉淼霖墓園工程交由其承包
    施作，乙○○則告以已委託他人施作而予拒絕，惟丙○○仍佯稱：伊是劉家的人
    ，為盡孝道一定要承包等語，乙○○因陷於錯誤，乃將第二、三期之工程款計五
    十二萬元、及與林維道、賴美雲夫妻訂立之墓園工程契約書、墓園施作之參考照
    片一併交付丙○○，由丙○○負責劉淼霖墓園之工程，未料，丙○○取得款項後
    ，卻不施工，且否認有取得五十二萬元工程款，嗣劉淼霖於八十九年一月十四日
    過世，乙○○不得已而於翌日再與林維道夫妻訂定繼續施作墓園之契約並給付工
    程款。
二、案經被害人乙○○訴由臺灣臺中地方法院檢察署檢察官偵查起訴。
    理  由
一、訊據被告丙○○矢口否認有向告訴人乙○○佯稱要施作墓園並收取五十二萬元工
    程款之行為，辯稱：伊叔叔劉淼霖得大腸癌，伊於八十八年十二月二十二日有幫
    劉淼霖到臺中區中小企業銀行提領現款一千零七十萬八千元，此現款一千零七十
    萬八千元中之八百萬元係伊叔叔劉淼霖要給伊做創業基金，五十二萬元是他們設
    計的圈套，乙○○是伊嬸嬸，乙○○向伊表示叔叔劉淼霖墳墓要伊出五十萬元，
    所以伊才簽，簽了五十二萬元，伊並沒有拿到五十二萬元，也沒有拿到任何創業
    基金等語。經查：
１、右揭事實，業據告訴人乙○○指訴綦詳，並有其與林維道夫妻先後二次訂約之契
    約書，及被告在第一次之契約書上簽寫「丙○○尾五十二萬元收」等字樣可稽（
    詳見臺灣臺中地方法院檢察署八十九年度他字第一二○八號卷第七頁至第十頁）
    ；又證人陳林菊枝於原審八十九年十一月二十一日調查時證稱：「因為劉淼霖生
    病病危，乙○○照顧他都沒有離開他，沒有辦法做其他的事，我是他們的親戚，
    我想幫他們的忙，那時我才找林維道夫妻來幫忙做墓，所以契約書及照片才會在
    我那裡，那天我本來在外面工作，因為照片及契約書我在保管，乙○○打電話來
    ，他說丙○○要做墓，我下午回到乙○○家，乙○○上樓拿了五十二萬下來，我
    們將合約書及照片夾在錢內交給他，叫他好好的做，後來我叫他簽一張憑證，就
    是那張契約書影本，那時丙○○簽了契約書後，還說我為何不信任他，後來他媽
    媽也來了，我也告知他媽媽此事」（詳見原審卷第十九頁），另證人楊志仁於原
    審九十年四月十九日調查時證稱：「我是教會牧師，那天我有到乙○○家，我有
    看到被告之母握著劉淼霖的手，並聽到陳林菊枝在跟被告之母談關於做墓的照片
    、錢及契約的事情」等語（詳見原審卷第一一四頁、第一一五頁），被告之母劉
    賴春香證稱：「我兒子打電話跟我說陳某叫警員去搜他車子，叫我趕快過去，我
    就叫我兩個女兒跟我趕過去，但是並沒有看到什麼‧‧‧現場只有兩個警員，我
    不認識陳林菊枝，只聽到乙○○家裡很多人我沒有進去，後來我有進去看劉淼霖
    （我叔叔），那時我在摸劉淼霖手，陳林菊枝在旁滴滴咕咕的不知她在講什麼，
    他是原住民講話不很清楚」（詳見原審審理卷第一一二頁、第一一三頁），證人
    陳愛主亦於原審九十年四月十九日調查時證稱：「我聽到被告大聲叫我妹妹趕快
    把錢拿下來，我說我妹妹家我很少來，她在樓上那個房間我也不清楚，後來我看
    到妹妹拿一包錢下來放在桌上被告就拿走，後來我為了趕著煮飯就走了」等語（
    詳見原審審理卷第一一七頁），足徵當時陳林菊枝確有在現場，並有對被告之母
    講述已將錢、契約書、照片交給被告之事；且證人賴美雲於原審九十年三月二十
    七日調查時亦證稱：「我契約原來是到劉淼霖家訂的，當時陳林菊枝也在場‧‧
    ‧，陳林菊枝在被告拿走五十二萬元的翌日早上有打電話給我，說第二期及尾款
    已經交給被告了，叫我向被告拿，但是我打電話問被告他說他沒拿，過一兩天，
    被告主動打電話跟我說，他把照片及契約書放在墓地，我隔一兩天過去看，看到
    後就通知陳林菊枝來拿，約一兩個禮拜後劉淼霖死了，陳林菊枝叫我趕快完工並
    且付了工程款給我，陳林菊枝第二次跟我簽契約時，有跟我說之前五十二萬元已
    經交給被告了，而且在第一期工程施工期間，被告到過墓地兩次，並且說後面五
    十二萬元，他要跟他叔叔拿給我，我不置可否」等語（詳原審審理卷第九十三頁
    、第九十四頁），而被告亦自承：「當天我有將照片、契約放在我的車內座椅上
    ，那是我被警察帶出來後順手拿的，我有打電話告訴賴美雲契約書及照片在墓地
    ，那是我放的」等語，是本件依被告取走契約書及證人賴美雲上開證述，被告顯
    有以施作墓園之理由取走墓園工程款五十二萬元之事實，已堪認定。
２、又被告於本院九十年六月六日調查時供稱：「乙○○是伊嬸嬸，乙○○向伊表示
    叔叔劉淼霖墳墓要伊出五十萬元，所以伊才簽，簽了五十二萬元，伊並沒有拿到
    五十二萬元等語，惟於本院九十年六月二十一日審理時卻又供稱：「墳墓那個不
    是我負責的，他們是拿一張紙，說要給我八百五十二萬元，所以我才簽的，我沒
    有拿到錢」等語（詳本院九十年六月二十一日審理筆錄第四頁），則被告初供稱
    要出五十二萬元做劉淼霖之墓園，何以事後又要向乙○○拿取八百五十二萬元，
    致被告不僅對劉淼霖墓園之施作分文未付，反而可以獲得創業基金八百萬元加上
    墓園工程五十二萬元，不僅供詞前後矛盾，亦與常理有違，且當天在場之警員呂
    永宗於原審九十年一月十一日調查時到庭證稱：「我們據報到現場後就對丙○○
    盤查身分，請他出示身分證件，我們沒有對他搜身，因為沒有搜索票，並對他的
    車內做目視檢測也沒有搜索‧‧‧，據我了解是劉淼霖要給丙○○創業基金八百
    萬元，之前給他三百萬元，那天他是要拿五百萬元，我到現場時看到丙○○在劉
    淼霖旁邊，劉炳旁有拿一張他簽收五十二萬元的工程款證明給我們看，他有沒有
    拿五十二萬元我沒看到，但他車子內有一包用報紙包起來的東西‧‧‧，那天乙
    ○○要求我們護送她將一千零六十幾萬元存到郵局」（詳見原審審理卷第三十三
    頁至第三十五頁），按警察到場時，被告與告訴人乙○○已經發生爭吵，於警察
    盤問時，被告既知拿該簽收五十二萬元之字據給警察看，告訴爭吵原因，何以未
    將告訴人沒交付五十二萬元之真正爭吵原因告訴警察？且被告果未拿到五十二萬
    元，何以將契約書及照片拿走，若謂其係為做墓，為何墓沒做並通知賴美雲取回
    ？既然告訴人說要給八百五十二萬元，被告何以只簽收五十二萬元？參以被告於
    劉淼霖將過世前，曾找人見證以三小時左右之時間要求病人劉淼霖答應給他八百
    萬元（劉淼霖未答應），此有告訴人提出之錄音帶及譯文在卷足佐，依上開被告
    於契約書上註明「丙○○尾五十二萬元收」等字樣及證人陳林菊枝、賴美雲、陳
    愛主之上開證述及告訴人乙○○之指述，被告顯有以施作墓園之事向告訴人乙○
    ○詐取五十二萬元，應臻明確。被告前開辯稱係告訴人設計圈套等語，顯係卸責
    之詞，不足採信。本件事證明確，被告右揭犯行已堪認定。
二、核被告所為，係犯刑法第三百三十九條第一項之詐欺取財罪。原審判決依刑事訴
    訟法第二百九十九條第一項前段，刑法第三百三十九條第一項、第二條第一項前
    段、第四十一條第一項前段，罰金罰鍰提高標準條例第一條前段、第二條，並爰
    審酌被告係初犯，惟迄無悔意、詐得之金額非微，且未與告訴人達成民事和解等
    情狀，量處被告有期徒刑六月，且以刑法第四十一條關於自由刑得易科罰金之規
    定，於九十年一月十日業經修正公布施行，並於同年月十二日生效，依同法第二
    條第一項前段從新從輕之規定，並諭知易科罰金之折算標準。核其認事用法均無
    違誤，量刑亦甚妥適，應予維持，檢察官據告訴人乙○○請求上訴意旨略以：「
    被告向告訴人詐得五十二萬元後，自始毫無悔意，不與告訴人和解，原審判決僅
    判處有期徒刑六月（上訴書誤載為四月）得易科罰金，顯然過輕」等語，指摘原
    審判決不當。惟按原審判決業已審酌被告迄無悔意、詐得之金額五十二萬元，且
    未與告訴人達成民事和解等情狀，並斟酌被告係初犯等情，量處被告有期徒刑六
    月，並諭知易科罰金之折算標準，核其量刑甚為妥適並無何輕縱之處，檢察官據
    告訴人乙○○請求上訴認原審判決量刑過輕，即無理由，應予駁回。
據上論斷，應依刑事訴訟法第三百六十八條，判決如主文。
本案經檢察官甲○○到庭執行職務。
中      華      民      國      九十       年     六     月   二十八    日
                                臺灣高等法院臺中分院刑事第三庭
                                      審判長法  官  方  艤  駐
                                            法  官  劉  連  星
                                            法  官  胡  忠  文
右正本證明與原本無異。
不得上訴。
                                            書記官  粘  銘  環
中      華      民      國      九十       年     六     月   二十八    日
附錄論罪科刑法條
刑法第三百三十九條
意圖為自己或第三人不法之所有，以詐術使人將本人或第三人之物交付者，處五年以
下有期徒刑、拘役或科或併科一千元以下罰金。
以前項方法得財產上不法之利益或使第三人得之者，亦同。
前二項之未遂犯罰之。
                                                                        Ｒ


司法院資訊處製作；財團法人民間司法改革基金會備份。
